臺灣高等法院刑事判決　　　　　　　　96年度上訴字第4508號
上　訴　人　臺灣板橋地方法院檢察署檢察官
被　　　告　甲○○
上列上訴人因被告違反稅捐稽徵法等案件，不服臺灣板橋地方法
院96年度易字第68號，中華民國96年7 月10日第一審判決（起訴
案號：臺灣板橋地方法院檢察署95年度偵字第1345號），提起上
訴，本院判決如下：
    主  文
原判決撤銷，發回臺灣板橋地方法院。
    理  由
一、檢察官上訴意旨略以：被告固於92年2 月間，受綽號「老三
    」之男子雇用擔任盛原公司之人頭負責人，並於92年2 月間
    於台北銀行永和分行開設盛原有限公司之支票帳戶，並自92
    年10月間起，明知盛原公司之支票已拒絕往來，仍將支票交
    付他人詐騙金錢，上開犯罪事實業經法院判處有期徒刑五月
    確定，惟本件檢察官起訴之事實並非單純因被告擔任盛原公
    司之人頭負責人，而係因被告除擔任人頭負責人外，並在盛
    原公司幫忙，且明知盛原公司與綠園公司等公司並無銷貨之
    事實，仍虛開發票交付該等公司，並繼續擔任該公司負責人
    ，幫助他人逃漏稅捐，是以與被告業經判決確定部分，並無
    手段與目的或方法與結果之牽連關係，原審以本件與上開案
    件均基於被告擔任盛原公司人頭負責人之同一事實，而認為
    具有牽連犯之裁判上一罪關係，原判決因而為免訴諭知，其
    認事用法顯有違誤，求為撤銷原判決，另為適當之判決等語
    。
二、原判決意旨略以：(一)聲請簡易判決處刑意旨略以：被告甲○
    ○明知以人頭擔任公司之名義負責人，可能幫助他人犯罪，
    仍為貪圖每月可領取新臺幣（下同）一萬五千元之利益，於
    民國92年2 月28日前之某日，在臺北市某處，答應真實姓名
    年籍不詳，綽號「老三」之成年男子，擔任址設臺北縣永和
    市○○路226 號之盛原實業有限公司（下稱盛原公司）負責
    人，被告並在該公司從事搬運等雜務工作。而「老三」則於
    92年2月至同年9月間，明知與綠園科技股份有限公司等公司
    並無銷貨之事實，仍虛開盛原公司銷貨發票金額達九百八十
    六萬三千一百六十二元，並以上開不實之發票做為會計憑證
    ，向稅捐稽徵機關申報，即以此方法逃漏稅捐，嗣因盛原公
    司之資本額僅一百萬元，銷貨金額明顯異常，經稅捐稽徵人
    員查核後，始悉上情。因認被告所為係涉犯刑法第30條第1
    項、第216條、第215條之幫助行使業務上登載不實文書罪及
    稅捐稽徵法第43條第1 項、第41條之幫助詐術逃漏稅捐罪等
    語。(二)按案件曾經判決確定者，應諭知免訴之判決，刑事訴
    訟法第302條第1款定有明文；又免訴之判決，得不經言詞辯
    論為之，復為同法第307 條所規定。次按案件曾經判決確定
    者，應為免訴之判決，此項原則關於實質上一罪或裁判上一
    罪，均有其適用；牽連犯係裁判上一罪，如其方法或結果之
    犯罪行為，業經判決確定，其效力當然及於全部，倘檢察官
    復就牽連犯中之方法或結果行為，重行起訴，即應諭知免訴
    之判決，不得再予論科，最高法院60年台非字第77號判例意
    旨可資參照。(三)復按被告行為後，於94年2月2日修正公布之
    刑法，已自95年7月1日起施行，修正後刑法第2 條之規定，
    乃係關於新舊法比較適用之準據法，其本身無關行為可罰性
    要件之變更，故於95年7月1日刑法修正施行後，如有涉及比
    較新舊法之問題，即應逕依修正後刑法第2條第1項規定，為
    「從舊從輕」之比較（最高法院95年度第8 次刑事庭會議決
    議意旨參照）。而修正施行後之刑法第55條業已廢除牽連犯
    之規定，故犯一罪而其方法或結果之行為犯他罪名者，依此
    次修正前刑法第55條後段之規定，認屬牽連犯，應從一重處
    斷；但依此次修正後刑法第55條之規定，則已無牽連犯可資
    適用，即應將各該犯行以數罪併合處罰，是以適用修正前關
    於牽連犯之規定，對被告較為有利。(四)惟查被告前因受綽號
    「老三」成年男子雇用擔任盛原公司之負責人，並於92年2
    月19日至臺北銀行永和分行開設「盛原實業有限公司」（代
    表人：甲○○）支票帳戶，隨即將申請取得之支票及印鑑交
    與「老三」，任由「老三」將之轉交他人作為詐欺取財之工
    具，嗣案外人傅棟程於不詳時、地取得上開支票後，明知該
    「盛原實業有限公司」之支票，業自92年8 月25日起，因存
    款不足陸續退票，並於同年9 月19日遭銀行列為拒絕往來，
    竟意圖為自己不法之所有，於92年10月初，在臺北市○○○
    路413號2樓，向劉益全借款40萬元時，交付臺北銀行永和分
    行支票一張（支票號碼：YH0000000、發票日期：92年11 月
    20日、面額：四十萬元、發票人：盛原實業有限公司、甲○
    ○）作為擔保，使劉益全陷於錯誤，而交付財物，嗣劉益全
    將上開支票向銀行提示後亦遭退票等犯行，業經臺灣苗栗地
    方法院於94年8月4日以94年度易字第418 號刑事判決以幫助
    詐欺罪判處有期徒刑五月，如易科罰金以銀元三百元折算一
    日，並於94年8 月29日確定，有上開判決書及本院被告前案
    紀錄表各一份在卷可按，並經原審調取該案卷宗核閱屬實。
    (四)查本件原聲請簡易判決處刑意旨所指被告幫助行使業務上
    登載不實文書及幫助詐術逃漏稅捐等犯行，乃係基於被告受
    雇擔任盛原公司人頭負責人之基礎事實，而此部分之同一事
    實亦為上開臺灣苗栗地方法院94年度易字第418 號案件中所
    認定幫助詐欺犯行之一部，而被告必先擔任盛原公司之人頭
    負責人，方能以其名義申請盛原公司之支票，進而遂行上開
    案件之幫助詐欺犯行，是本案被告因同一擔任盛原公司人頭
    負責人而遂行之幫助行使業務上登載不實文書及幫助詐術逃
    漏稅捐等犯行，即與前開臺灣苗栗地方法院94年度易字第41
    8 號案件間具有方法、結果之牽連犯裁判上一罪關係，依審
    判不可分原則，前案確定判決之效力，應及於本案原聲請簡
    易判決所指之全部犯罪事實。揆諸首揭說明，原審法院爰不
    經言詞辯論，逕為諭知免訴之判決等語，固非無見。
三、惟查：
  (一)按我國有關幫助犯之處罰，採限制從屬形式說，即幫助犯本
    身不具獨立性，必正犯有犯罪行為之存在，始能成立，是幫
    助犯所立之數罪間，是否具有刑法修正前之方法、結果之牽
    連犯之裁判上一罪之關係，似應從正犯所犯之罪加以觀察，
    非就幫助行為本身加以判斷。
  (二)被告自願充任盛原公司人頭負責人時，固有可能幫助正犯從
    事於各種犯罪行為之犯意，惟因正犯尚未著手於其他犯罪行
    為之實行，尚不為罪，是必有正犯著手於詐欺行為、幫助詐
    術逃漏稅捐、行使業務上登載不實之實行時，始成立各該罪
    之幫助犯，而正犯各該罪之成立，並非僅被告擔任盛原公司
    人頭負責人一事實行為，即能給予全般之助力，尚需多次幫
    助行為予配合，至銀行開立支票存款帳戶領用支票、至稅捐
    機關請購統一發票個別給予正犯不同之助力，是被告之幫助
    行為，並非客觀上的單一行為，且依前述事實觀之正犯所犯
    詐欺罪與幫助詐術逃漏稅捐、行使業務上登載不實罪間，並
    無任何目的、結果之裁判上一罪之牽連關係存在，原審認被
    告係基於同一擔任盛原公司人頭負責人之事實遂行之幫助行
    使業務上登載不實文書及幫助詐術逃漏稅捐等犯行，即與前
    開臺灣苗栗地方法院94年度易字第418 號案件間具有方法、
    結果之牽連犯裁判上一罪關係，說理迄欠明瞭，仍值商榷，
    原審判決未予詳查究明，遽認本件有牽連犯之裁判上一罪關
    係，逕為免訴之判決，實有未洽，檢察官上訴執此指摘原判
    決不當，即非無據，為有理由，自應由本院將原判決撤銷，
    發回原審法院再詳為審酌，並另為適法之裁判，並不經言詞
    辯論為之，以符法制。
據上論斷，應依刑事訴訟法第369條第1 項但書、第372條，判決
如主文。
中　　華　　民　　國　　96　　年　　11　　月　　6 　　日
       　　　　　 刑事第十五庭審判長法　官  吳昭瑩
                                    法　官  李正紀
                                    法　官  李釱任
以上正本證明與原本無異。
不得上訴。
                                    書記官  洪秋帆
中　　華　　民　　國　　96　　年　　11　　月　　8 　　日
